臺北高等行政法院判決
　　　　　　　　　　　　　　　　　　 96年度訴字第00509號
　　　　　　　　　　　　　　　.
原　　　告　甲○○
被　　　告　花蓮縣政府
代　表　人　乙○○（縣長）
訴訟代理人　丙○○
　　　　　　丁○○
上列當事人間因有關教育事務事件，原告不服教育部中華民國95
年12月27日台訴字第0950178373A號訴願決定，提起行政訴訟。
本院判決如下：
　　主  文
原告之訴駁回。
訴訟費用由原告負擔。
　　事  實
一、事實概要：原告原受聘為花蓮縣立水璉國中校長（聘期自90
    年8 月1 日至94年7 月31日止），該校係依據88年教育部頒
    訂之「教育部補助直轄市、縣市籌設中途學校實施要點」（
    下稱教育部補助中途學校要點）而設置之中途學校，因該要
    點於90年9 月間經教育部廢止，中央政府依法編列補助之經
    費亦失其附麗。教育部爰於92年9 月8 日邀集被告召開協商
    會議決議：「請花蓮縣教育局協助水璉國中回歸原設校規模
    及方向，以校中校或附屬於鄰近國中之分校方式運作。」被
    告於同年10月2 日召集相關單位作成決議略以：「將該校依
    學區劃分改制為花蓮縣立化仁國中（下稱化仁國中）分校，
    為配合年度預算編列，實施時間訂於93年1 月1 日。」嗣被
    告於92年11月18日以府教學字第09206006990 號函公告水璉
    國中組織編制之變更，並以該分校已無校長員額，且該縣當
    年度所屬國中亦無校長缺額，乃依教師法第15條規定，於93
    年1 月8 日以府教學字第093000041430號函調任原告為化仁
    國中教師，原告亦自93年2 月1 日申請核定退休在案。原告
    就被告前開調任函不服，提起訴願，經決定不受理後，遂提
    起本件行政訴訟。
二、兩造聲明：
　  (一)原告聲明：訴願決定、原處分均撤銷。
　　(二)被告聲明：駁回原告之訴。
三、兩造之爭點：原告提起本件撤銷訴訟，有無訴之利益？
　　(一)原告主張之理由：
      1.原告於被告前開函後一個月內，已同時向被告及花蓮縣
        教師申訴評議委員會（下稱花蓮縣教師申評會）提出申
        訴書聲明不服。按行政程序法第98條規定：「…處分機
        關未告知救濟期間或告知錯誤未為更正，致相對人或利
        害關係人遲誤者，如自處分書送達後一年內聲明不服時
        ，視為於法定期間內所為」查被告前開函並未告知救濟
        方法及救濟期間，則依前揭規定，原告已於93年1 月31
        日向被告及申評員會提出申訴書聲明不服，爾後向教育
        部提出之訴願書自當視同於法定期間內提出，故教育部
        之訴願決定書以程序不合不受理之理由駁回顯屬無理。
      2.被告主張係依教師法第15條規定為前開處分，然查，上
        揭規定之適用對象僅針對「合格教師」；有關校長之解
        職或調整職務，應依被告92年1 月8 日發布之「花蓮縣
        國民中小學校長甄試、儲訓及遴聘自治條例」中第15條
        、17條規定行之，而依該條例第15、17條之規定，現職
        校長調整其職務必符合任期屆滿未獲遴聘或願回任教師
        或於任期中有任何不適任之事實者，惟原告並無上述三
        項情事之一。又被告於92年10月2 日被告召開「研商花
        蓮縣水璉國中重新定位及慈輝班招收跨縣市」會議記錄
        中，全未提及與注意水璉國中裁校後，就原告校長職務
        任期未滿而權益即將受損謀求解套，亦未向其上級機關
        教育部反應並謀求補救，且此同時期間，花蓮縣立南平
        中學籌備處仍懸缺主任一職（籌備處主任等同校長，當
        時之籌備主任資格並不符，僅屬代理），被告亦未將原
        告轉調該校，此行政疏失，實已違反行政程序法第9 條
        及第第111 條第7 款規定，故被告撤銷原告校長職務之
        處分，事前應注意而未注意，顯屬重大疏失不言可喻。
      3.按憲法第15條規定：「人民之工作權應予保障。」校長
        職務之工作權理應涵蓋在內，且國民教育法第9 條及被
        告發布之上開自治條例第16條規定，均清楚規定校長職
        務係採任期制，且原告亦無上揭自治條例第15、17條規
        定之情事，被告卻以其他任何理由撤銷原告校長職務，
        已屬違法無庸置疑。況國中校長目前之任用，係採有一
        定任期之聘任制，而非無任期之派任或特任制，且花蓮
        縣國中校長之任用，須先由遴選委員會審議後遴選適當
        人員，再陳縣長聘任之。故聘任人員之聘期須依契約之
        內容雙方互為約束並受一定任期之保障。若政府動輒可
        藉政策調整而隨時將聘任人員解聘，則公務、公職人員
        之任用，何須再有派任、特任、聘任之分？職故，被告
        將原告職務撤銷違反聘約之處分，亦同時違反行政程序
        法第8 條：「行政行為，以誠實信用之方法為之，並應
        保護人民正當合理之信賴。」至教育部政策更動而裁校
        ，與原告和被告之聘約無關，被告以教育部不再撥經費
        ，而不再履行與原告之聘約關係，即屬違法處分。
      4.被告雖辯稱水璉國中經費來源之法源為教育部88年頒訂
        之「教育部補助直轄市、縣市籌設中途學校實施要點」
        ，該要點已於90年被教育部廢止，故補助經費亦失其依
        據云云。但就法律位階而言，國中校長有任期之保障，
        其法源為國民教育法第9 條：「國民小學及國民中學各
        置校長一人，綜理校務，應為專任，並採任期制。」及
        「教育人員任用條例第36條：「各級學校校長及專科以
        上學校學術性行政人員均採任期制，其辦法由教育部定
        之。」至教育部頒布之上開實施要點僅為教育部自行訂
        定之行政法規；而原告當校長任期的保障卻來自立法院
        通過的法律，位階當然高過上開行政命令。被告以教育
        部的法規將原告從校長降調為教師之處分絕對是無效的
        。
    (二)被告主張之理由：
      1.按教師法第15條規定：「因學校減班、停辦、解散時，
        學校或主管教育行政機關對仍願繼續任教且有其他適當
        工作可以調任之合格教師，應優先輔導遷調或介聘。」
        原告原受聘為校長之聘期係自90年8 月1 日至94年7 月
        31日止。然經上開法令及預算之變革後，該分校已無校
        長員額，又本縣當年度所屬國中亦無校長缺額；被告遂
        依據上開教師法規定，以前開函調任原告為化仁國中擔
        任教師。嗣後原告並自93年2 月1 日起經申請核定退休
        在案，於法並無不合。
      2.次按，國民教育法第9 條第2 、3 項規定：「國民中、
        小學校長任期屆滿時得回任教師。縣（市）立國民中、
        小學校長，由縣（市）政府組織遴選委員會就公開甄選
        、儲訓之合格人員、任期屆滿之現職校長或曾任校長人
        員中遴選後聘任之。」是以已擔任校長、曾擔任校長之
        教師，並無退休前常任任期之保障。又國民教育法92年
        2 月6 日修正公布增訂第9 條之4 規定：「現職校長具
        有教師資格願意回任教師者，由主管教育行政機關分發
        學校任教，不受教師法、教育人員任用條例應經學校教
        師評審委員會審議相關規定之限制。現職校長未獲遴聘
        ，未具教師資格無法回任或具有教師資格不願回任教師
        者，直轄市、縣（市）政府得依下列方式辦理：一、符
        合退休條件自願退休者，准其退休。二、不符合退休條
        件或不自願退休者，視其意願及資格條件，優先輔導轉
        任他職。」是以該法進一步就現職校長於任期中或任期
        期滿後回任教師之相關規定，作更明確之規範。
      3.原告於退休後，亦曾以被告適用上開法令有誤、無過失
        校長不應降調為教師等理由，以陳情方式而為主張，本
        府遂行文中央主管機關教育部請求釋示，經該部以95年
        6 月21日台國（四）字第0950080323號函示略以：「依
        國民教育法第9 條規定：『國民小學及國民中學置校長
        一人…』洪員於原服務學校裁併後已回任擔任教師，基
        於一人一職原則，似不宜繼續維持校長身分。」是以原
        告經被告由校長改調為教師之處分，均符相關法令，亦
        為教育部所明文確認。
      4.原告另主張花蓮縣教師申評會判議被告違約、申訴有理
        乙節，按該聘書係聘任原告為花蓮縣立水璉國中校長，
        然該校作為行政機關之法令、預算及員額編制均已不存
        ，校長職務當然亦隨之解任。聘約期滿前即因中央政府
        政策變革而被迫終止，終止事由亦非全屬被告權限範圍
        ，實屬雙方不可預期之情事所致，是以被告經接獲申評
        會之判議後，亦依其主文向原告致歉，然無法令、預算
        及組織之情況下，自不得違法回復其校長身分。
　　理  由
一、按行政訴訟法第4 條第1 項規定：「人民因中央或地方機關
    之違法行政處分，認為損害其權利或法律上之利益，經依訴
    願法提起訴願而不服其決定者，得向高等行政法院提起撤銷
    訴訟。」是以，撤銷訴訟之目的在於撤銷違法之行政處分，
    自應以行政處分之存在或其規範效力仍繼續中為要件，若該
    行政處分事實上已不存在或失其規範效力時，自無提起或續
    行訴訟之必要，原告如對之提起撤銷訴訟，即難認有權利保
    護之必要，自無訴之利益，其訴在法律上為無理由，應以判
    決駁回之。
二、本件原告原受聘為水璉國中之校長（聘期自90年8 月1 日至
    94 年7月31日止），該學校原係被告依據教育部補助中途學
    校要點設置之中途學校，被告因上開要點經教育部於90年9
    月間廢止，中央政府依法編列補助之經費亦失其附麗，乃依
    教育部召開協商會議決議意旨，將該學校依學區劃分改制為
    化仁國中之分校，並以該分校已無校長員額，且該縣當年度
    所屬國中亦無校長缺額為由，於93年1 月8 日以府教學字第
    093000041430號函調任原告為化仁國中教師，原告亦自93年
    2 月1 日申請核定退休在案。原告因不服被告上開調任函，
    提起訴願，經決定不受理後，而提起本件行政訴訟，請求撤
    銷訴願決定及原處分等語。
三、惟按，「教師對主管教育行政機關或學校有關其個人之措施
    ，認為違法或不當，致損其權益者，得向各級教師申訴評議
    委員會提出申訴。」「教師申訴之程序分申訴及再申訴二級
    。教師不服申訴決定者，得提起再申訴。學校及主管教育行
    政機關不服申訴決定者亦同。」「申訴案件經評議確定者，
    主管教育行政機關應確實執行，…」教師法第29條第1 項、
    第31條及第32條分別定有明文。又「各級學校校長，得準用
    教師申訴之規定提起申訴。」亦為同法第36條之1 所明定。
    經查，原告不服被告上開調任函，已依上揭教師法第36條之
    1 及第29條之規定，於93年1 月間向花蓮縣教師申評會提出
    申訴，並經該申評會於93年6 月30日評議決定結果，以被告
    撤銷原告之校長職位違反聘約之約定，不予維持，而為原告
    申訴有理由之決定，且被告對上開申訴評議決定亦未提起再
    申訴而確定等情，為兩造所不爭（見本院卷第65頁準備程序
    筆錄），並有前開申訴評議書附原處分卷第25、26頁可稽，
    足見被告所為上開調任處分業經申訴評議決定撤銷而失其效
    力，原告猶起訴請求撤銷上開處分，揆諸首揭說明，即難認
    有權利保護之必要，自無訴之利益，原告之訴為無理由，應
    予駁回。
據上論結，本件原告之訴為無理由，爰依行政訴訟法第98條第3
項前段，判決如主文。
中　　華　　民　　國　　96　　年　 　8　　月　 15  　 日
                        第二庭審判長法  官　徐瑞晃
                                    法  官　陳金圍
                                    法  官　蕭惠芳
上為正本係照原本作成。
如不服本判決，應於送達後20日內，向本院提出上訴狀並表明上
訴理由，如於本判決宣示後送達前提起上訴者，應於判決送達後
20日內補提上訴理由書（須按他造人數附繕本）。
中　　華　　民　　國　　96　　年　 　8　　月　 15  　 日
          　　　　　　      　　　　書記官  李淑貞
